臺北高等行政法院判決　　　　　　　　　　　　　　　九十二年度訴字第三七九號
　　　　　　　　　　　　　　　.
　　原　　　告　甲○○
　　被　　　告　臺北市政府
　　代　表　人　乙○○市長）.
　　訴訟代理人　丙○○
　　　　　　　　丁○○
右當事人間因都市計畫法事件，原告不服內政部中華民國九十一年十一月二十二日臺
內訴字第０九一０００五七一五號訴願決定，提起行政訴訟。本院判決如左：
    主  文
原告之訴駁回。
訴訟費用由原告負擔。
    事  實
緣原告於臺北市○○區○○街五十六號一樓建築物都市計畫住宅區（專案國宅用地）
內，開設「大購速雜貨店」，為系爭建築物之使用人，於民國（下同）九十一年四月
十五日經被告所屬警察局文山第二分局查獲擺設賭博性電動玩具水果盤一檯，經查報
為「正俗專案」之執行對象，被告所屬之警察局乃以九十一年五月二日北市警行字第
０九一三五二０一六００號函及九十一年五月九日北市警行字第０九一三五四六五三
００號函移請被告所屬都市發展局依法卓處，經被告審認系爭建築物違規使用為電動
玩具店場所，業已違反都市計畫法第三十四條、都市計畫法臺北市施行細則第十條之
一及被告八十二年十一月三十日府都二字第八二０九０七五七號公告之「變更文山區
瀝青拌合場用地為住宅區（專案國宅用地）計畫案」內專案國宅用地及住宅用地使用
管制之規定，乃依都市計畫法第七十九條第一項，以九十一年五月三十一日府都一字
第０九一０八二三五一００號函處原告新臺幣（下同）十萬元罰鍰，並勒令停止使用
。原告不服，提起訴願，遭決定駁回，遂向本院提起行政訴訟。茲摘敘兩造訴辯意旨
如次：
甲、原告方面：
壹、聲明：訴願決定及原處分均撤銷。
貳、陳述：
  一、查原告於臺北市○○○○街五十六號一樓開設『大購速雜貨店』，從事一般家
      庭日常生活用品買賣，因大環境經濟不景氣，生意一落千丈，九十一年四月十
      五日遭被告所屬警察局查獲店內有水果盤之電動玩具乙檯，旋即又於九十一年
      五月二日以北市警行字第０九一三五二０一六００號函及九十一年五月九日以
      北市警行字第０九一三五四六五三００號函查報在案，被告所屬警察局並將原
      告移送臺灣臺北地方法院新店簡易庭，嗣由臺灣臺北地方法院新店簡易庭裁定
      原告罰鍰貳萬元整在案。按行政罰既係維持行政上之秩序，達成國家之行政目
      的，對違反行政上之義務者，所科之制裁云云，而查原告既經臺灣臺北地方法
      院新店簡易庭裁處原告罰鍰貳萬元整，則行政機關所欲達成之行政目的既已達
      成，被告實無需再依都市計畫法第七十九條之規定重複科處原告十萬元罰鍰並
      勒令停止系爭建築物使用之嚴厲行政處分，此與古諺『一隻牛剝二次皮』之意
      ，似有異曲同工之實。原告因不服被告於九十一年五月三十一日府都一字第０
      九一０八二三五一００號函之行政處分，而向內政部提起訴願，內政部未細稽
      查，旋即於九十一年十一月二十二日以臺內訴字第０九一０００五七一五號訴
      願決定駁回原告訴願，原告實無法信服，依法提起本件訴訟，合先敘明。
  二、再者，按司法院大法官會議釋字第五０三號解釋文謂：『納稅義務人違反作為
      義務而被處行為罰，僅須其有違反作為義務之行為即應受處罰；而逃漏稅捐之
      被處漏稅罰者，則須具有處罰法定要件之漏稅事實方得為之。二者處罰目的即
      處罰要件雖不相同，惟其行為如同時符合行為罰及漏稅罰之處罰要件時，除處
      罰之性質種類不同，必須採用不同之處罰方法或手段，以達行政目的所必要者
      外，不得重複處罰，乃現代民主法治國家之基本原則。是違反作為義務之行為
      ，同時構成漏稅行為之一部或係漏稅行為之方法而處罰種類相同者，如從其一
      重處罰已足以達成行政目的時，即不得再就其他行為並予處罰，始符憲法保障
      人民權利意旨。司法院釋字第三五六號解釋，應予補充。』等語，如前所述，
      原告在臺北市○○區○○街五十六號一樓開設『大購速雜貨店』，從事一般家
      庭日常生活用品買賣，已有多年，僅因一時不慎在店內擺了一部水果盤的電子
      遊戲機，而遭警方查獲，該行為亦經臺灣臺北地方法院新店簡易庭科處原告罰
      鍰二萬元整在案，全案已告確定，被告再依都市計畫法第七十九條之規定，科
      處原告十萬元罰鍰並勒令原告停止使用系爭建物乙節，似與大法官會議釋字第
      五０三號解釋文之意旨相違，且亦與憲法第二十三條『比例原則』中，之『相
      當性原則』（亦即手段與目的必須保持相當，西德憲法有關相當性原則最有名
      的案例即是用大炮打小鳥，此即違反相當性原則），互異其趣。
  三、綜上所陳，被告九十一年五月三十一日府都一字第０九一０八二三五一００號
      函之行政處分違法且不當，其理甚明。懇請  鈞院詳為審酌，並賜判如聲明，
      俾維原告應有之權益，至感法便。
乙、被告方面：
壹、聲明：駁回原告之訴，訴訟費用由原告負擔。
貳、陳述：
  一、按都市計畫法第三十四條規定：「住宅區為保護居住環境而劃定，其土地及建
      築物之使用，不得有礙居住之寧靜、安全及衛生」。同法第七十九條規定明揭
      ：「都市計畫範圍內土地或建築物之使用，‧‧‧，違反本法或內政部、直轄
      市、縣(市)(局)政府依本法所發布之命令者，‧‧‧，處其土地或建築物所有
      權人、使用人或管理人新臺幣六萬元以上三十萬元以下罰鍰，並勒令拆除、改
      建、停止使用或恢復原狀。‧‧‧」。都市計畫法臺北市施行細則第十條之一
      規定：「‧‧‧一、住宅區：以建築住宅為主，不得為大規模之商業、工業及
      其他經本府認定足以發生噪音、震動、特殊氣味、污染或有礙居住安寧、公共
      安全、衛生之使用。‧‧‧」另變更文山區瀝青拌合場用地為住宅區 (專案國
      宅用地)計畫案 (82.11.30府都二字第82090757號)：「一、專案國宅用地及住
      宅用地得為下列各組使用：‧‧‧二、下列各組使用須經本府核准：‧‧‧日
      常用品零售業。‧‧‧。小吃業。‧‧‧日常服務業。‧‧‧自由職業事務所
      。‧‧‧」
  二、卷查本案，對於原告之理由，被告論駁如左：
    (一)查原告於臺北市○○街五十六號一樓建築物內，開設「大購速雜貨店」，位於
      都市計畫專案國宅用地內，未經許可，即於系爭建築物內擺設賭博性電子遊戲
      機，違規使用為電動玩具店場所，案經被告警察局於九十一年四月十五日查獲
      ，並以九十一年五月二日以北市警行字第０九一三五二０一六００號函及九十
      一年五月九日以北市警行字第０九一三五四六五三００號函查報在案，按刑事
      案件移送書及實施臨檢紀錄所示：「一、臨檢人員於九十一年四月十五日在甲
      ○○（原告）經營之大購速雜貨店，現場查獲賭博性電玩乙臺(水果盤)有插電
      ，‧‧‧，內有賭金參仟捌佰伍拾元‧‧‧。三、‧‧‧負責人甲○○坦承於
      九十一年三月二日開始擺設‧‧‧後因警方查緝才改為收銀臺後面的小倉庫‧
      ‧‧四、臨檢人員態度良好，該商家無任何損失。」上述事證業經原告錄供在
      卷並簽章表示無誤。
    (二)再查原告所負責之系爭建築物，位於都市計畫專案國宅用地住宅區內，使用組
      別及使用項目，自應符合「變更文山區瀝青拌合場用地為住宅區（專案國宅用
      地）計畫案（82.11.30府都二字第82090757號）」規定，然該條內並無規定土
      地或建築物可允許或有條件允許使用為電動玩具店，故今查獲於系爭建築物內
      擺設賭博性電子遊戲機，違規使用為電動玩具店場所，已明屬違反前揭計畫案
      之規範。觀諸原告之違法情節既已明確，被告援引都市計畫法第七十九條之規
      定，於九十一年五月三十一日以府都一字第０九一０八二三五一００號函處以
      十萬元罰鍰並勒令停止使用，並無違誤。
    (三)查行政罰乃維持行政上之秩序，達成國家行政之目的，對違反行政上之義務者
      ，所科之制裁，其為違反法規義務或行政秩序之行為，不具有倫理的非難性；
      而刑事犯則屬反道德及反倫理之行為，兩者之法規規範目的、處罰目的、客體
      、舉證法則及證明程度皆不同，之間並無從一重或吸收之問題，而並行不悖，
      各有其適用。
    (四)再查行政機關對人民不履行行政法上義務時，進一步以強制力迫其履行義務或
      督促使其與履行義務同一狀態時，所採取之實力強制方式與程度，均應符合比
      例原則，於能實現義務之方法中選擇對義務人侵害最小之方法實施之，不得逾
      必要之程度。故原告使用之系爭建築物違反都市計畫法第七十九條中：「違反
      本法或各級政府依本法所發布之命令者」規定，業如前述，依法自應適用該法
      規定予以處分之。且為阻遏系爭建築物繼續供違規使用，暨貫徹都市計畫法規
      定並保護公共利益，端正社會風氣，被告依都市計畫法第七十九條規定，於行
      政裁量範圍內，處使用人新臺幣壹拾萬元罰鍰並勒令停止使用，核與比例原則
      相符。從而，原處分並無不合，本件原告之訴為無理由，請依法駁回原告之訴
      。
　　理  由
一、原告經合法通知未於言詞辯論期日到場，核無行政訴訟法第二百十八條準用民事
    訴訟法第三百八十六條各款所列情形，爰依被告聲請由其一造辯論而為判決。
二、按「住宅區為保護居住環境而劃定，其土地及建築物之使用，不得有礙居住之寧
    靜、安全及衛生。」「都市計畫範圍內土地或建築物之使用，或從事建造、採取
    土石、變更地形，違反本法或各級政府依本法所發布之命令者，處其土地或建築
    物所有權人、使用人或管理人新臺幣六萬元以上三十萬元以下罰鍰，並勒令拆除
    、改建、停止使用或恢復原狀。不拆除、改建、停止使用或恢復原狀者，得按次
    處罰，並停止供水、供電、封閉、強制拆除或採取其他恢復原狀之措施，其費用
    由土地或建築物所有權人、使用人或管理人負擔。」又「前條各使用分區使用限
    制如左：一、住宅區：以建築住宅為主，不得為大規模之商業、工業及其他經被
    告認定足以發生噪音、震動、特殊氣味、汙染或有礙居住安寧、公共安全、衛生
    之使用。」分別為都市計畫法第三十四條、第七十九條第一項及都市計畫法臺北
    市施行細則第十條之一第一款所明定。又依臺北市政府八十二年十一月三十日府
    都二字第八二０九０七五七號公告之「變更文山區瀝青拌合場用地為住宅區（專
    案國宅用地）計畫案」內專案國宅用地及住宅用地，並無允許或附條件允許使用
    作為電動玩具店之使用組別及使用項目。
三、本件原告於臺北市○○區○○街五十六號一樓建築物都市計畫住宅區（專案國宅
    用地）內，開設「大購速雜貨店」，九十一年四月十五日經被告所屬警察局文山
    第二分局查獲擺設賭博性電動玩具（按現場查獲有電動玩具水果盤一臺，插電營
    業中及賭金三千八百五十元，原告於偵訊筆錄中亦坦承不諱），經查報為「正俗
    專案」之執行對象，被告警察局乃以九十一年五月二日北市警行字第０九一三五
    二０一六００號函及九十一年五月九日北市警行字第０九一三五四六五三００號
    函移請被告所屬都市發展局依法卓處，經被告審認系爭建築物違規使用為電動玩
    具店場所，業已違反都市計畫法第三十四條、都市計畫法臺北市施行細則第十條
    之一及被告八十二年十一月三十日府都二字第八二０九０七五七號公告之「變更
    文山區瀝青拌合場用地為住宅區（專案國宅用地）計畫案」內專案國宅用地及住
    宅用地使用管制之規定，乃依都市計畫法第七十九條第一項，以九十一年五月三
    十一日府都一字第０九一０八二三五一００號函處原告（系爭建築物使用人）十
    萬元罰鍰，並勒令停止使用，揆諸首揭法令規定，核屬於法有據。
四、原告主張：按行政罰既係維持行政上之秩序，達成國家之行政目的，對違反行政
    上之義務者，所科之制裁，則原告之上開行為既經臺灣臺北地方法院新店簡易庭
    裁處原告罰鍰貳萬元在案，則行政機關所欲達成之行政目的既已達成，被告實無
    需再依都市計畫法第七十九條之規定重複科處原告十萬元罰鍰並勒令停止系爭建
    築物使用之嚴厲行政處分，不但一隻牛剝兩次皮，且有違司法院釋字第五０三號
    解釋之意旨云云，惟查原告所指之臺灣臺北地方法院新店簡易庭裁定係因原告違
    反社會秩序維護法第六十三條第一項第八款，公然陳列經主管機關查禁之器械而
    被裁處新台幣二萬元罰鍰，有台北地院新店簡易庭九十一年度店秩字第七號裁定
    附原處分卷可稽，與本件原告係因違反都市計畫法第三十四條、第七十九條，在
    住宅區使用建築物違反都市計畫法及依該法所發布之命令，兩者處罰之客體及性
    質種類顯然不同；再者，社會秩序維護法之規範目的在於維護公共秩序確保社會
    安寧，而都市計畫法之規範目的在於改善居民生活環境，並促進市鄉有計畫
    之均衡發展，兩者之規範目的顯然有別，因此被告於原告被依社會秩序維護法裁
    處罰鍰後，再依都市計畫法予以處罰，並無重複處罰之問題，與司法院釋字第五
    ０三號解釋之情形尚屬有間，原告據以比附援引，自屬誤解。
五、綜上所述，被告認系爭建築物違規使用為賭博性電動玩具店場所，業已違反都市
    計畫法第三十四條、都市計畫法臺北市施行細則第十條之一及被告八十二年十一
    月三十日府都二字第八二０九０七五七號公告之「變更文山區瀝青拌合場用地為
    住宅區（專案國宅用地）計畫案」規定，乃依都市計畫法第七十九條第一項，並
    參酌被告所定之裁罰標準（查獲電動玩具五檯以下者，處十萬元罰鍰），以九十
    一年五月三十一日府都一字第０九一０八二三五一００號函處原告十萬元罰鍰，
    並勒令停止使用，經核並無違誤，訴願決定予以維持，亦無不合，原告仍執前詞
    ，訴請撤銷，為無理由，應予駁回。
據上論結，本件原告之訴為無理由，依行政訴訟法第二百十八條、第九十八條第三項
前段、民事訴訟法第三百八十五條第一項前段，判決如主文。
中　　　華　　　民　　　國　　九十三　　年　　　一　　　月　　 十五 　　日
                                  臺北高等行政法院  第六庭
                                            審判長  法  官　林樹埔
      　　　　　　　　　　　　　　　　　　　　      法　官　胡方新
      　　　　　　　　　　　　　　　　　　　　      法　官　曹瑞卿
右為正本係照原本作成。
如不服本判決，應於送達後二十日內，向本院提出上訴狀並表明上訴理由，如於本判
決宣示後送達前提起上訴者，應於判決送達後二十日內補提上訴理由書（須按他造人
數附繕本）。
中　　　華　　　民　　　國　　九十三　　年　　　一　　　月　　 十五 　　日
                                                    書記官  陳圓圓
